【裁判字號】    99,訴,2199
【裁判日期】    990723
【裁判案由】    清償債務
【裁判全文】
臺灣臺北地方法院民事判決              99年度訴字第2199號
原      告  甲○○
被      告  乙○○
上列當事人間清償債務事件，本院於民國99年7月2日言詞辯論終
結，判決如下：
    主  文
被告應給付原告新臺幣壹佰貳拾柒萬陸仟伍佰貳拾貳元。
原告其餘之訴駁回。
訴訟費用由被告負擔百分之六十五，餘由原告負擔。
本判決原告勝訴部分，於原告以新臺幣肆拾貳萬伍仟元供擔保後
，得假執行；但被告如以新臺幣壹佰貳拾柒萬陸仟伍佰貳拾貳元
為原告預供擔保，得免為假執行。
原告其餘假執行之聲請駁回。
    事  實
壹、程序部分：
一、按訴之變更或追加，非經他造同意，不得為之，但擴張或減
    縮應受判決事項之聲明者，不在此限，民事訴訟法第255條
    第1項第3款定有明文。經查，原告起訴時原係請求被告給付
    新臺幣（下同）197萬3858元，及自民國99年4月9日起至清
    償之日止，按週年利率6％計算之利息（見99司促字第8019
    號卷第1頁），嗣於99年6月29日減縮聲明為被告應給付原告
    197萬3858元（見本院卷第42頁），核屬減縮應受判決事項
    之聲明，揆諸上開說明，於法即無不合，應予准許。
貳、實體部分：
一、原告起訴主張：
  (一)被告自民國89年起透過原告之妹婿涂錦安介紹，陸續簽發支
    票向原告借款，被告所簽發支票於90年中發生退票，經兩造
    會算結果，被告尚積欠原告借款新臺幣（下同）245萬2960
    元，被告因而於90年8月7日簽發票號：TH092102號、面額：
    245萬2960元本票（下稱系爭本票）予原告作為擔保，雙方
    並協議由被告以自91年4月份起代原告繳納每月1萬7500 元
    國宅貸款，共計繳納15年之方式，分期清償上揭借款，被告
    遂依雙方約定自91年4月間起，按月匯款1萬7500元至原告指
    定之銀行帳戶，詎被告自92年起陸續有未按期足額繳納之情
    形發生，甚且自99年起不再付款，尚積欠原告借款197萬
    3858元（計算公式：1萬7500元×(180-93)+45萬1358元=197
    萬3858元），爰依借款返還請求權，請求被告清償上揭欠款
    197萬3858元。
  (二)為此聲明：
    1.被告應給付原告197萬3858元。
    2.願供擔保，請准宣告假執行。
二、被告則抗辯略以：
  (一)被告自89年起陸續簽發支票向原告借款，因被告所簽發支票
    於90年中發生退票，經兩造會算結果，被告尚積欠原告借款
    245萬2960元，由於被告當時資力不足，無法一次清償欠款
    ，遂簽發系爭本票予原告作為擔保，並承諾原告將陸續清償
    欠款，直至欠款245萬2960元全數清償完畢，被告隨後於91
    年至98年期間共計清償117萬6438元，惟被告從無承諾原告
    將代繳15年國宅貸款每月1萬7500元，原告請求被告給付197
    萬3858元，顯無理由。
  (二)為此聲明：
    1.原告之訴及假執行之聲請均駁回。
    2.如受不利之判決，願供擔保請准宣告免為假執行。
三、被告自89年起陸續簽發支票向原告借款，被告所簽發支票於
    90年中發生退票，經兩造會算結果，被告尚積欠原告借款24
    5萬2960元，被告因而於90年8月7日簽發系爭本票予原告作
    為擔保，被告於91年間共計給付14萬元、於92年間共計給付
    19萬8500元、於93年間共計給付14萬1080元、於94年間共計
    給付21萬6890元、於95年間共計給付13萬2794元、於96年間
    共計給付12萬3800元、於97年間共計給付13萬8816元、於98
    年間共計給付8萬4558元予原告，綜上合計被告業已給付117
    萬6438元予原告等情，有系爭本票（見本院卷第22頁）、原
    告所提存摺影本（見本院卷第23頁）等資料附卷足憑，復為
    兩造所不爭執（見本院卷第55頁反面），堪信為真實。
四、本件原告起訴主張兩造於90年中進行會算結果，被告尚積欠
    原告245萬2960元，除由被告簽發系爭本票予原告作為擔保
    外，雙方並協議由被告以自91年4月份起代原告繳納每月1萬
    7500元國宅貸款，共計繳納15年之方式，分期清償上揭借款
    ，詎被告未依約按期清償，爰依借款返還請求，請求被告給
    付欠款197萬3858元等情，為被告所否認，並以上詞抗辯。
    是本件之爭點厥為：原告主張依兩造約定，被告應自90年4
    月起，按月清償1萬7500元予原告，共計給付15年，被告自
    99年1月起未依約清償，爰依借款返還請求權，請求被告給
    付197萬3858元，是否有據？茲分述如下：
  (一)按「當事人主張有利於己之事實者，就其事實有舉證之責任
    」，民事訴訟法第277條前段定有明文。再按「請求履行債
    務之訴，除被告自認原告所主張債權發生原因之事實外，應
    先由原告就其主張此項事實，負舉證之責任，必須證明其為
    真實後，被告於其抗辯事實，始應負證明之責任，此為舉證
    責任分擔之原則」、「民事訴訟如係由原告主張權利者，應
    先由原告負舉證之責，若原告先不能舉證，以證實自己主張
    之事實為真實，則被告就其抗辯事實即令不能舉證，或其所
    舉證據尚有疵累，亦應駁回原告之請求」有最高法院43年台
    上字第377號判例、17年上字第917號判例可資參照。本件被
    告否認兩造間有由被告自91年4月份起代原告繳納每月1萬75
    00元國宅貸款，共計繳納15年之清償協議存在，從而依上揭
    說明，自應由原告就兩造間訂有上揭清償協議之利己事實負
    舉證責任，合先敘明。
  (二)原告雖提出存摺影本（見本院卷第23頁），主張被告自91年
    4 月間起即已按月匯款1萬7500元至原告銀行帳戶，上揭帳
    戶係原告辦理國宅房貸約定扣繳帳戶，足見兩造間有上揭清
    償協議存在云云；縱上揭銀行帳戶係原告辦理國宅房貸約定
    扣繳帳戶，惟被告係依原告片面告知該帳戶帳號而存匯款項
    以清償欠款，無從斷定被告於匯款當時確已知悉該帳戶係原
    告辦理國宅房貸之約定扣繳帳戶，自不能僅憑被告匯款至該
    銀行帳戶即遽以推認被告承諾代原告繳納15年國宅房貸，且
    依原告所提銀行存摺交易資料顯示（見本院卷第23頁），原
    告國宅貸款於91年4月、5月、6月、7月、8月、9月扣繳本息
    各為1萬7225元、1萬7225元、1萬6809元、1萬6809元、1萬
    6522元、1萬6522元，顯與原告所主張每月1萬7500元不同，
    況經兩造會算結果被告積欠原告借款為245萬2960元，倘依
    原告所主張被告承諾按月償還1萬7500元、償還15年，被告
    共應清償315萬元（1萬7500×12×15＝315萬），等於被告
    除清償原積欠245萬2960元款項外，尚應負擔高達69萬7040
    元之分期利息（315萬－245萬2960＝69萬7040），該筆利息
    數額斐低，參以兩造就被告積欠借款245萬2960元部分已由
    被告簽立同額本票予原告以為還款擔保，倘兩造確有原告所
    主張清償協議存在，何以單就上揭利息69萬7040元部分，未
    書立憑據以保障雙方權益？原告所為上揭主張顯與常情不符
    ，復無法提出其他證據證明兩造間確實有原告所主張上揭清
    償協議存在，從而原告主張被告承諾自90年4月起，按月清
    償1 萬7500元予原告，共計給付15年等情，要難採信。惟查
    ，被告於91年間確實積欠原告245萬2960元，且迄今僅清償
    117萬6438元予原告，此為兩造所不爭執，已如前述，堪認
    被告尚積欠原告借款127萬6522元（245萬00000000萬6438
    ＝127萬6522），且經以支付命令催告給付仍未清償，從而
    原告依借款返還請求權，請求被告清償欠款127萬6522元，
    應屬有據，逾此數額，則無憑據。
五、綜上所述，原告依借款返還請求權，請求被告給付127萬652
    2元，為有理由，應予准許；逾此數額，則無理由，應予駁
    回。
六、兩造均陳明願供擔保，以代釋明，聲請宣告假執行或免為假
    執行，經核原告勝訴部分，均與法律規定相符，爰分別酌定
    相當之擔保金額予以准許；至原告敗訴部分，其假執行之聲
    請，因訴之駁回而失所附麗，不應准許。
七、至兩造其餘之攻擊防禦方法及證據資料，經本院斟酌後，認
    為均不足以影響本判決之結果，自無一一詳予論述之必要，
    附此敘明。
八、據上論結，本件原告之訴為一部有理由，一部無理由，爰依
    民事訴訟法第79條，第390條第2項、第392條，判決如主文
    。
中    華    民    國    99    年    7    月    23     日
                  民事第二庭    法  官  李家慧
以上正本係照原本作成。
如對本判決上訴，須於判決送達後20日內向本院提出上訴狀。如
委任律師提起上訴者，應一併繳納上訴審裁判費。
中    華    民    國    99    年    7    月    23    日
                                書記官  康翠真

司法院資訊處製作；財團法人民間司法改革基金會備份。
